【裁判字號】    89,上,357
【裁判日期】    900423
【裁判案由】    不動產所有權移轉登記
【裁判全文】
臺灣高等法院民事判決  八十九年度上字第三五七號
      上  訴  人  乙○○
      被上訴人    甲○○
右當事人間不動產所有權移轉登記事件，上訴人對於中華民國八十八年十二月八日臺
灣臺北地方法院八十八年度訴字第三三二八號第一審判決提起上訴，本院判決如左：
    主    文
上訴駁回。
第二審訴訟費用由上訴人負擔。
    事實及理由
一、本件被上訴人主張：兩造於民國（下同）八十六年十二月十日簽訂不動產買賣契
    約書，伊以新台幣（以下同）六百二十六萬零九十五元向上訴人購買坐落台北市
    大安區○○段○○段第三九二、三九二之一及四００號地號土地應有部分各陸仟
    分之陸拾，及其上建物台北市○○區○○段三小段第七八八建號即門牌號碼台北
    市大安區○○○路○段九十巷二號十一樓所有權全部（以下簡稱系爭房地），伊
    已依約付款，其中部分由伊匯款至上訴人配偶林淑之銀行帳戶，部分係以上訴
    人積欠伊二百零七萬一千六百二十八元之債務抵充，但上訴人並未依約提供印鑑
    證明以供辦理不動產所有權移轉登記，並藉此要求給付金錢，致伊雖已給付六百
    六十七萬一千六百二十八元（含上述上訴人抵償二百零七萬一千六百二十八元部
    分），超出價金達四十一萬一千五百三十三元，但屢經伊請求，上訴人均拒不提
    供印鑑證明、辦理不動產所有權移轉登記，爰依買賣契約請求上訴人將系爭房地
    辦理所有權移轉登記予伊。
二、上訴人則以：渠根本未曾將系爭房地出售予被上訴人，兩造根本未曾簽訂上開不
    動產買賣契約書，該不動產買賣契約書係被上訴人於八十八年七月二日至同月十
    三日、同年八月二日至四日至渠住宅竊得；被上訴人匯款至渠配偶林淑之銀行
    帳戶，是被上訴人為償還積欠渠之債務，渠並未積欠被上訴人債務，渠並無辦理
    不動產所有權移轉登記之義務等語，資為抗辯。（原審為上訴人敗訴之判決，上
    訴人不服提起上訴，上訴聲明請求廢棄原判決，並駁回被上訴人在第一審之訴；
    被上訴人則聲明請求駁回上訴）。
三、本件經依民事訴訟法第四百六十三條準用同法第二百七十條之一第一項第三款規
    定，整理並協議簡化爭點及不爭執點後，兩造同意僅就言詞辯論時所陳述之事實
    及主張之法律關係為論斷（見本院卷第二八六頁）。
四、被上訴人主張：伊於八十六年十二月十日與上訴人簽訂不動產買賣契約書，以新
    台幣（以下同）六百二十六萬零九十五元向上訴人購買系爭房地，伊除以上訴人
    前積欠伊之債務抵償外，並匯款至上訴人之妻帳戶內，已全數付清等事實，業據
    其提出不動產買賣契約書乙份、匯款單五紙、付款明細表一紙、上訴人身分證影
    本乙紙、系爭房屋稅單乙紙、系爭房地之土地及建物謄本等件為證。上訴人除就
    八十六年十二月十日不動產買賣契約書上賣方（乙方）乙○○之簽名及印文承認
    為真正，及對被上訴人提出前揭匯款回條聯之形式真正亦不爭執（見本院卷二二
    頁）外，否認買賣契約書內容之真正及及買賣之事實，並以係被上訴人竊取其空
    白買賣契約書及匯款係另筆房地之款項等語為抗辯。
五、按當事人主張有利於己之事實者，就其事實有舉證之責任；但法律別有規定，或
    依其情形顯失公平者，不在此限，民事訴訟法第二百七十七條定有明文。本件上
    訴人已自認系爭不動產買賣契約書中「賣主」項下上訴人名義之簽名、印文確為
    上訴人自行簽蓋等情，是上訴人指稱係被上訴人於「八十八年七月二日至同月十
    三日、同年八月二日至四日」至上訴人住宅竊取後自行偽填其他各項云云，自應
    就此有利於己之事實負舉證之責。查：
 (一)上訴人固提出其製作而向嘉義市警察局第一分局呈報之「被害報告」為證；然被
   上訴人否認有竊盜情事，而上訴人提出之上開「被害報告」僅為上訴人片面制作
   ，並不足以證明被上訴人確有該竊盜情事；另上訴人告訴被上訴人竊盜案件，經
   台灣嘉義地方法院檢察署檢察官通知兩造及黃雙蘭等人進行測謊，測謊結果，被
   上訴人、黃雙蘭均無不實反應，應係未說謊，而上訴人則呈不實反應，經該案檢
   察官偵查結果，認被上訴人及黃雙蘭等人應無竊取上訴人財物之犯行，而就竊盜
   部分予不起訴處分，此有嘉義地方法院檢察署檢察官八十九年度偵續字第五五號
   起訴書起訴書在卷可稽（見本院卷第二六三頁至二六六頁，竊盜部分不起訴，僅
   就有裁判上一罪之無故侵入住宅部分提起公訴）。又證人賴志冠於本院調查時證
   稱八十八年七月三日至同年月十三日曾受上訴人之託保管重要文件，但於其保管
   期間並無人來取，且上訴人返台時已交付上訴人等語（見本院卷第八十六頁），
   是賴志冠之證言並不足採為被上訴人確有竊盜之證據。另兩造之父黃清胖於本院
   調查時雖證稱被上訴人有將上訴人之文件取走，惟查被上訴人與其父自上訴人住
   處離去時，於中庭處即與上訴人碰面，依上訴人所述其被竊之物品有三袋之多，
   當無知悉而不予追究或質問之理，然上訴人竟未據以理論或質問，黃清胖亦未證
   稱上訴人有所質問或阻止，是黃清胖之證言，亦不足採為有利上訴人之證據。此
   外，上訴人既未能舉出其他證據證明被上訴人竊取其前揭財物，即難遽爾推論被
  上訴人竊取系爭買賣契約書，上訴人之主張顯無可採。
 (二)依證人即上訴人之妻林淑於本院調查時自承被上訴人所提之八十七年度銀行往
   來明細係其所寫（見本院卷第一四二頁），而該明細表中明白記載「甲○○和平
   東路屋款五十萬元」，有該明細表附卷可稽（見本院卷第二五一頁證物袋），林
   淑雖辯稱該記載係因其在美時，請被上訴人代為匯款，故如是記載云云，惟查
   以林淑為債務人之抵押借款於林淑及上訴人八十七年二月赴美前之八十六年
   十二月已由上訴人向被上訴人索取三百五十萬元，持以向誠泰銀行清償完畢，並
   據林淑是承在卷（見本院卷第一三二頁），此與被上訴人所述其先向他人借款
   供上訴人清償誠泰銀行抵押借款之情形相符，則系爭房地之抵押借款既已清償，
   苟兩造間就系爭房地無買賣情事，當無必要記載「甲○○和平東路屋款」。再查
   證人即兩造之姐黃雙蘭於原審及本院調查時均證稱兩造間確有買賣系爭房地之情
   事，談論時其在場等語（見原審卷第四十一頁及本院卷第一四三頁）；證人即兩
   造之兄黃豐明於本院調查時亦證稱八十八年八月間在皇統飯店開家族會議時，上
   訴人告以因懷疑被上訴人害其調職，故不願移轉系爭房地予被上訴人等語（見本
   院卷第四十一至四十二頁），證人即兩造之父黃清胖雖證稱不知兩造間就系爭房
   地之買賣，但亦證稱八十八年八月確有在皇統飯店召開家族會議，是證人黃豐明
   之證言即屬可採，兩造間應確有系爭房地之買賣情事。
 (三)被上訴人於八十八年五月間以系爭房地向誠泰銀行抵押借款並設定最高限額四百
   二十萬元之抵押權，上訴人為連帶保證人及兼擔保物提供人，並親自對保等情，
   已據本院向誠泰銀行查明屬實，有該行八十九年七月二十七日誠泰銀忠字第二八
   號函可參，上訴人雖以其對保係誤認其妻林淑前之抵押借款展期對保云云，惟
   查林淑以系爭房地之抵押借款早於八十六年十二月間清償，已為林淑所是承
   ，而證人即誠泰銀行承辦人江勁達於本院調查時證稱：本件抵押借款係新借款項
   ，因第一順位（即林淑之借款）無貸款，故於被上訴人抵押借款時做借新還舊
   手續，設定第二順位抵押權之債務人為被上訴人，再塗銷第一順位抵押權；本件
   為新借對保，不是展期對保；沒有借款即無展期可言；短期擔保期限為一年，屆
   期須對保，但超過一年則為新建借款；新建借款只要蓋章，不須本人親到；其承
   辦時印鑑均符合等語（見本院卷第二三五至二三八頁）。查林淑之抵押借款既
   已於八十六年十二月間清償，詎八十八年四、五月被上訴人抵押借款已有一年以
   上，依證人江勁達所言，當無所謂展期對保可言，是上訴人以其於八十八年四月
   間之對保係其妻前抵押借款之展期對保抗辯，即非可採。再者，苟上訴人未曾出
   售系爭房地與被上訴人，被上訴人持系爭房屋為抵押貸款、當無變更貸款名義人
   為自己，陷自己於較不利之地步。再參以上訴人並不爭執系爭房屋自八十五年起
   即由被上訴人占用，所有之房屋裝璜費用、房屋稅、地價稅均由被上訴人負擔，
   上訴人雖以系爭房地係借予被上訴人使用，自應由被上訴人負擔抗辯，然為被上
   訴人所否認，上訴人自應就此借用事實負舉證之責，惟上訴人並未舉證以實其說
   ，其此之抗辯，自難採取。
 (四)上訴人雖辯稱被上訴人前匯款之款項，係兩造共同買受臺北市○○○路○段二一
   五號房地，於七十七年讓與二分之一權利予被上訴人，被上訴人迄八十六年底其
   出國前始付清等語，惟此為被上訴人否認。查復興南路之房地係上訴人於七十五
   年間買受之預售屋，迄七十七年上訴人結婚時尚未建築完成，業據上訴人之妻林
   淑證述在卷（見本院卷第一三二頁），上訴人於本院調查時亦自承七十五年買
   受時第一次頭期款連簽約金三十萬元係其繳納，至七十七年自備款最多繳納一百
   九十萬元，七十七年讓與時被上訴人已繳納多少款項，其並不清楚等語（見本院
   卷第二三九頁至二四○頁），上訴人既不清楚其已繳納之款項，且就系爭房屋有
   二分之一權利並以六百萬元讓與被上訴人之事實，並未舉以實其說，是其主張以
   六百萬元將復興南路房屋讓與被上訴人，即尚無足採。
 (五)兄弟姐妹間之買賣，未於買賣成立時即辦理移轉手續，或委由一方全權填寫或辦
   理者，所在多有，而由前揭林淑承認為其書寫之日記帳記載，堪見兩造係於八
   十八年一月上訴人自美返國之後始行交惡，則系爭買賣契約上既已由上訴人於賣
   方項下親自簽名，其他事項之記載委由尚未交惡之親妹妹書寫，且未及時辦理移
   轉，即難謂有何違反常情之處。又一般人非必懂得於契約增添及修改處加蓋私章
   ，是亦難以被上訴人所書寫之契約書未於增添修改處蓋章，即遽認系爭買賣契約
   之內容係被上訴人所偽造，上訴人以此抗辯，亦無理由。
六、綜上所述，本件被上訴人主張兩造就系爭房地成立買賣契約，其已依約給付買賣
    價金，但上訴人遲未依約移轉系爭房地所有權，其本於買賣契約請求上訴人移轉
    系爭房地，為有理由，應予准許。原審判命上訴人應移轉系爭房地所有權，於法
    並無不合。上訴意旨，指摘原判決不當，求予廢棄改判，為無理由，應予駁回其
    上訴。
七、本件事證已臻明確，兩造其餘攻擊防禦方法及所提證據資料，經逐一審酌對前開
    論斷結果無礙，爰不再一一論述，併予敘明。
八、據上論結，本件上訴為無理由，依民事訴訟法第四百四十九條第一項、第七十八
    條，判決如主文。
中      華      民      國    九十      年      四      月    二十三    日
                              民事第十六庭
                                  審判長法  官  阮  富  枝
                                        法  官  王  聖  惠
                                        法  官  周  美  月
右正本係照原本作成。
上訴人如不服本判決，應於收受送達後二十日內向本院提出上訴書狀，其未表明上訴
理由者，應於提出上訴後二十日內向本院補提理由書狀（均須按他造當事人之人數附
繕本）上訴時應提出委任律師或具有律師資格之人之委任狀；委任有律師資格者，另
應附具律師及格證書及釋明委任人與受任人有民事訴訟法第四百六十六條之一第一項
但書或第二項（詳附註）所定關係之釋明文書影本。
中      華      民      國    九十      年      四      月    二十七    日
                                        書記官  陳  啟  文
附註：
民事訴訟法第四百六十六條之一（第一項、第二項）：
對於第二審判決上訴，上訴人應委任律師為訴訟代理人。但上訴人或其法定代理人具
有律師資格者，不在此限。
上訴人之配偶、三親等內之血親、二親等內之姻親，或上訴人為法人、中央或地方機
關時，其所屬專任人員具有律師資格並經法院認為適當者，亦得為第三審訴訟代理人
。


司法院資訊處製作；財團法人民間司法改革基金會備份。
